臺灣高等法院高雄分院刑事判決
                                    110年度上訴字第431號
上  訴  人
即  自訴人  乙○○  年籍詳卷
自訴代理人  裘佩恩律師
            楊志凱律師
被      告  江佩芳  年籍詳卷
            陳宗慶  年籍詳卷
上列上訴人因自訴被告偽造文書等案件，不服臺灣高雄地方法院
109 年度自字第22號，中華民國110 年1 月25日第一審判決，提
起上訴，本院判決如下：
    主  文
上訴駁回。
    理  由
一、自訴意旨略以：被告甲○○、丙○○案發時分別為高雄市立五福
    國民中學（下稱五福國中）之學務主任、校長，均為刑法上
    之公務員。惟查：
  ㈠被告甲○○於民國107 年12月6 日前某時，在不詳地點，明知
    為不實之事項，仍於其職務上所掌之「高雄市立五福國民中
    學疑似校園霸凌事件訪談結果報告書」（下稱霸凌事件訪談
    報告書），登載「…王生媽媽及王生直接於玄關質疑盧生為
    何指責王生，並宣稱盧生是因為沒有媽媽才乏人管教，才如
    此口出惡言…」、「沈生法定代理人拒絕接受訪談」等不實
    事項，足生損害於公文書之正確性與信用性，及侵害自訴人
    乙○○（下稱自訴人）與其女即被害人王○○之名譽，而涉犯刑
    法第213 條之公文書登載不實罪嫌（原自訴主張被告涉犯刑
    法第211 條之偽造公文書部分，業經自訴人於原審撤回〈見
    原審審自卷第121 頁〉）。
  ㈡被告甲○○經自訴人於107 年12月19日以行動電話傳送簡訊之
    方式，告知自訴人業遭盧○○（即上揭霸凌事件訪談報告書所
    載「盧生」）以上揭霸凌事件訪談報告書為據，提出侮辱誹
    謗死者罪之告訴，並要求更正霸凌事件訪談報告書所載上揭
    內容後，仍無意於「申復意見報告書」中更正，主觀上明顯
    惡意欲使自訴人陷於刑事程序之訴追並受刑事處分之風險，
    因而涉犯刑法第169 條第2 項之準誣告罪嫌。
  ㈢被告丙○○身為五福國中防制校園霸凌因應小組之召集人，就
    被告甲○○所製作登載之上開報告書內容，依其職權應有如實
    審核及就該事件相關當事人之個人資料予以保密之義務，然
    其竟共同基於公文書登載不實、準誣告之犯意聯絡，未盡其
    監督義務如實審核霸凌事件訪談報告書之內容，即在其上核
    章，並同意被告甲○○將該報告書交付他人。因認被告丙○○與
    被告甲○○上揭犯行，有犯意聯絡、行為分擔，應論以共同正
    犯云云（關於自訴被告等洩漏國防以外秘密部分，另經原審
    以裁定駁回自訴）。
二、按同一案件經檢察官依刑事訴訟法第228 條規定開始偵查者
    ，不得再行自訴；但告訴乃論之罪，經犯罪之直接被害人提
    起自訴者，不在此限。又不得提起自訴而提起者，應諭知不
    受理之判決，且得不經言詞辯論為之，同法第323 條第1 項
    、第334 條、第307 條及第343 條分別定有明文。次按同一
    案件經檢察官依刑事訴訟法第228 條規定開始偵查者，除告
    訴乃論之罪經犯罪之直接被害人提起自訴者外，不得再行自
    訴，同法第323 條第1 項規定甚明。其立法理由為：「為避
    免利用自訴程序干擾檢察官之偵查犯罪，或利用告訴，再改
    提自訴，以恫嚇被告，同一案件既經檢察官依法開始偵查，
    告訴人或被害人之權益當可獲保障，爰修正第1 項檢察官『
    依第228 條規定開始偵查』，並增列但書，明定告訴乃論之
    罪之除外規定。」，故本規定之立法目的，旨在限制自訴，
    防杜同一案件重複起訴之雙重危險，及避免同一案件經不起
    訴復遭自訴之訴訟結果矛盾。而本規定所謂「開始偵查」，
    係指檢察官依同法第228 條之規定，知有犯罪嫌疑而開始偵
    查者而言；至「同一案件」係指所訴兩案之被告相同，被訴
    之犯罪事實亦屬同一；故實質上一罪固屬同一事實，想像競
    合犯及刑法修正前之牽連犯、連續犯之裁判上一罪者，亦屬
    同一事實。亦即裁判上一罪之一部分，若先經檢察官開始偵
    查，其效力及於全部，其他部分即應受上開法條之限制，而
    不得再行自訴，且不因自訴人與檢察官所主張之罪名不同而
    有異。因而自訴人自訴被告所犯之罪名如何？是否均屬告訴
    乃論之罪？固應以自訴狀所指之犯罪事實為斷，但法院於不
    妨害事實同一性之範圍即實質上一罪及裁判上一罪之全部犯
    罪事實，仍得自由認定事實、適用法律，不受自訴人所主張
    罪名之拘束（最高法院97年度台上字第5662號判決意旨參照
    ）。
三、經查：
  ㈠自訴人前曾因其女兒王○○於五福國中畢業旅行期間與同學盧○
    ○有言語糾紛，遂於107 年10月19日18時許，在五福國中內
    之玄關處，詢問盧○○為何辱罵其女兒，盧○○稱因王○○有摔同
    學行李，自訴人認並非事實，且因盧○○自國一開始就言語霸
    凌其女兒，遂向教育部通報霸凌事件，而被告丙○○與甲○○身
    為五福國中霸凌因應小組成員，明知自訴人於上開時間，在
    五福國中玄關處，除詢問盧○○為何罵其女兒外，並未對盧○○
    有其他言語指摘，竟基於偽造文書及偽造證據之犯意，於五
    福國中疑似校園霸凌事件（校安序號0000000 ）訪談結果報
    告書中記載「王生媽媽及王生直接於玄關質疑盧生為何指責
    王生，並宣稱盧生是否因沒有媽媽才乏人管教，才如此口出
    惡言」等不實內容，致盧○○以此偽造之公文書作為證據，對
    自訴人提起妨害名譽告訴，因認被告丙○○與甲○○2 人均涉有
    刑法第211 條偽造變造公文書、第213 條之公務員登載不實
    及第169 條第2 項偽變造證據等罪嫌，而於109 年1 月31日
    以書狀向臺灣高雄地方檢察署提出告訴，案經該署檢察官於
    109 年2 月14日以109 年度他字第1214號開始偵查，並於10
    9 年11月13日以109 年度偵字第23111 號為不起訴之處分等
    情，有自訴人所提出之刑事告訴狀影本（見原審審自卷第21
    1 至221 頁）、原審依職權調取之臺灣高雄地方檢察署109 
    年度他字第1214號、109 年度偵字第23111 號全卷卷宗影本
    及109 年度偵字第23111 號不起訴處分書（見原審自字卷第
    31至34頁）、臺灣高等法院被告前案紀錄表（見本院卷第69
    、71頁）在卷可查，經核與本件自訴意旨所載之犯罪事實係
    屬同一事實。而自訴人係以其為被害人王○○之法定代理人及
    其自身之名義委任自訴代理人於109 年6 月18日向原審提出
    本件自訴狀，有該份自訴狀、委任狀及其上原審法院之戳章
    印文在卷可參（見原審審自卷第7 至23頁），足徵本件自訴
    人就上揭犯罪事實對被告2人提起自訴前，檢察官業已就被
    告2 人所涉上揭犯罪事實開始偵查，自訴人復就相同被告及
    犯罪事實之同一案件再行提起自訴，揆諸上揭說明，其自訴
    程序顯於法不合。
  ㈡至上訴意旨雖稱：自訴人先前提出之告訴僅係針對被告2 人
    基於偽造文書及偽證之犯意，於系爭校園霸凌事件訪談結果
    報告書中所為之不實內容記載，而本件自訴部分，除針對該
    份霸凌事件訪談結果報告書外，自訴人於原審尚追加自訴範
    圍包括校園霸凌事件申復意見報告書之不實記載內容，且自
    訴人所提起之本件自訴，除因系爭校園霸凌事件訪談結果報
    告書中涉及不實記載並製作自訴人未曾陳述之言論內容外，
    尚包括被害人即自訴人之女兒王○○部分，因王○○乃限制行為
    能力人，自訴人係以其法定代理人身分獨立提起自訴，此即
    與自訴人先前提出之告訴，被害人並非相同，故與上開告訴
    案件相較，顯非同一事實之同一案件，自不受同一案件自訴
    原則拘束云云。然而：
    ⒈據自訴人於109 年1 月31日所提出之告訴狀所載，自訴人
      業已主張被告2 人為使其受到刑事處罰，仍未在申復意見
      報告書上更正，而為不實內容之記載等情（見該份起訴狀
      第4 、5 頁，原審審自卷第214 、215 頁），足徵自訴人
      先前提出告訴之範圍，業已包括校園霸凌事件申復意見報
      告書之記載情事在內，故上開上訴意旨主張自訴人係於原
      審提起自訴時方追加此部分之事實云云，容屬有誤，先予
      指明。
    ⒉況從形式上加以觀察，不論係上揭不起訴處分書或本件自
      訴狀上所載之「霸凌事件訪談結果報告書」，抑或前開上
      訴意旨所稱於自訴程序中方追加主張之「校園霸凌事件申
      復意見報告書」，既然均係行為人基於同一決意，於密接
      關連之時間、地點製作完成，依一般社會通念，此等接續
      實施之舉動，自應評價為一行為，故縱認被告等人所為構
      成犯罪，亦係構成接續犯之實質上一罪而屬同一事實，加
      之兩案所訴之被告相同，該兩案自應認屬同一案件甚明。
    ⒊再者，犯罪之被害人為限制行為能力者，得由其法定代理
      人、直系血親提起自訴，刑事訴訟法第319 條第1 項固有
      明文規定。觀諸本件自訴狀所載，自訴人雖係以其自身權
      益受損及其未成年女兒王○○亦為被害人而兼以法定代理人
      名義提起自訴，然就其所主張被告2 人所涉犯之犯罪事實
      ，仍與其先前所提出告訴案之事實相同，揆諸上揭說明，
      核屬同一案件，並不因自訴人係以何種身分提出告訴或自
      訴而有所差異。從而，本件自訴人於檢察官開始偵查後，
      對被告2 人所涉之同一案件再行提起自訴，自非適法。
四、綜上，自訴人於檢察官自109 年2 月14日開始偵查後，再於
    同年6 月18日提起本件自訴，前後兩案屬同一案件，為防杜
    同一案件重複起訴之雙重危險，及避免刑事訴訟法第323 條
    第1 項前段規定同一案件經不起訴復遭自訴之訴訟結果矛盾
    而限制自訴之立法意旨，自訴人就本件犯罪事實全部，自不
    得於檢察官開始偵查後再行自訴。原審同上見解，依刑事訴
    訟法第323 條第1 項、第334 條、第343 條、第307 條諭知
    本件自訴不受理，核無違誤。自訴人猶執前詞提起上訴，指
    摘原判決不當，為無理由，爰不經言詞辯論，逕予駁回其之
    上訴。
據上論斷，應依刑事訴訟法第368 條、第372 條，判決如主文。
中　　華　　民　　國　 110　　年　　4 　　月　　26　　日
                  刑事第七庭    審判長法  官  李璧君
                                      法  官  李東柏
                                      法  官  葉文博
以上正本證明與原本無異。
如不服本判決應於收受本判決後20日內向本院提出上訴書狀，其
未敘述上訴理由者，並得於提起上訴後20日內向本院補提理由書
狀（均須按他造當事人之人數附繕本）「切勿逕送上級法院」。
中　　華　　民　　國　 110　　年　　4 　　月　　26　　日
                                      書記官  盧姝伶